ACORDAO-COMPLETO-2304660

ACÓRDÃO 8826/2019 ATA 31/2019 - PRIMEIRA CÂMARA

VISTOS, relatados e discutidos estes autos de Pedido de Reexame interposto por José Airton Cavalcante de Moraes e por Freddy Arsenio Rivera Carbajal contra o Acórdão 9038/2017-TCU-Primeira Câmara.
ACORDAM os Ministros do Tribunal de Contas da União, reunidos em sessão da Primeira Câmara, com fundamento no artigo 48 da Lei 8.443/1992, c/c o artigo 169, inciso V, do RI/TCU e ante as razões expostas pelo Relator, em: 
9.1. conhecer dos pedidos de reexame para, no mérito, negar-lhes provimento; 
9.2. dar ciência deste acórdão aos recorrentes e aos interessados.

Pedido de reexame em aposentadoria.

Primeira Câmara

Universidade Federal da Paraíba.

3. Interessados/Responsáveis/Recorrentes:
3.1. Interessados: Freddy Arsenio Rivera Carbajal (XXX.321.984-XX); Joelson Machado de Albuquerque (XXX.571.224-XX); Josafá Alves de Lima (XXX.390.004-XX); Jose Airton Cavalcante de Moraes (XXX.011.824-XX)
3.2. Recorrentes: Jose Airton Cavalcanti de Morais (XXX.011.824-XX); Freddy Arsenio Rivera Carbajal (XXX.321.984-XX).

13.1. Ministros presentes: Benjamin Zymler (na Presidência), Walton Alencar Rodrigues (Relator) e Bruno Dantas.
13.2. Ministro-Substituto convocado: Augusto Sherman Cavalcanti.

WALTON ALENCAR RODRIGUES

Ministro Benjamin Zymler.

Adoto, como relatório, instrução cuja proposta foi acolhida pelo escalão dirigente da Secretaria de Recursos e pelo representante do Ministério Público:
INTRODUÇÃO
1.	Trata-se de Pedido de Reexame interposto por Jose Airton Cavalcante de Moraes (R001 - peça 30) e por Freddy Arsenio Rivera Carbajal (R001 - peça 36) contra o Acórdão 9038/2017-TCU-Primeira Câmara (peça 25) , que considerou ilegais seus atos de aposentadoria.
1.1.	A deliberação recorrida apresenta o seguinte teor:
9.1. considerar legais os atos iniciais de aposentadoria dos Srs. Joelson Machado de Albuquerque (XXX.571.224-XX) e Josafá Alves de Lima (XXX.390.004-XX) , determinando-se o correspondente registro;
9.2. considerar ilegais os atos iniciais de aposentadoria dos Srs. Freddy Arsenio Rivera Carbajal (XXX.321.984-XX) e Jose Airton Cavalcante de Moraes (XXX.011.824-XX) , negando-lhes o registro correspondente;
9.3. dispensar a devolução dos valores indevidamente recebidos de boa-fé pelos interessados, nos termos do Enunciado 106 da Súmula de Jurisprudência desta Corte;
9.4. determinar à Universidade Federal da Paraíba que adote as seguintes providências:
9.4.1. faça cessar, no prazo de 15 (quinze) dias, contado a partir da ciência desta deliberação, os pagamentos decorrentes dos atos impugnados, sob pena de responsabilidade solidária da autoridade administrativa omissa, consoante disposto nos arts. 71, inciso IX, da Constituição Federal e 262 do Regimento Interno desta Corte;
9.4.2. dê ciência, no prazo de 15 (quinze) dias, do inteiro teor desta deliberação aos interessados, alertando-os de que o efeito suspensivo proveniente da interposição de eventuais recursos não os exime da devolução dos valores percebidos indevidamente após a respectiva notificação, caso esses não sejam providos;
9.4.3. encaminhe ao Tribunal, no prazo de 15 (quinze) dias contados da ciência da decisão, documento apto a comprovar que os interessados tiveram conhecimento do presente acórdão;
9.5. determinar à SEFIP que:
9.5.1. oriente o órgão jurisdicionado no sentido de que poderão ser editados novos atos de aposentadoria em favor dos interessados, desde que escoimados das irregularidades verificadas nos presentes autos, os quais deverão ser submetidos a novo julgamento por esta Corte de Contas, nos termos do art. 262, § 2º, do RITCU;
9.5.2. monitore o cumprimento das determinações constantes do subitem 9.4 acima, representando ao Tribunal em caso de não atendimento;
9.6. dê-se ciência do inteiro teor desta deliberação aos interessados e ao órgão jurisdicionado.
HISTÓRICO
2.	Trata-se de processo de aposentadoria que considerou ilegais os benefícios de José Airton Cavalcante de Moraes, em virtude do pagamento indevido de rubrica judicial referente ao PCCS e de Freddy Arsenio Rivera Carbajal em razão da conversão de tempo de serviço especial, em comum, para fins de aposentadoria, relativo a período posterior à edição da Lei 8.112/1990.
EXAME DE ADMISSIBILIDADE
3.	Reiteram-se os exames preliminares de admissibilidade (peças 31 e 37) , ratificados às peças 34 e 38, pelo Relator, Ministro Walton Alencar Rodrigues, que entendeu pelo conhecimento dos recursos, uma vez que preenchidos os requisitos do art. 48 da Lei 8.443/92 c/c os arts. 285 e 286, parágrafo único, do Regimento Interno/TCU, suspendendo-se os efeitos dos itens 9.2 e 9.4.1 do Acórdão 9038/2017-TCU-Primeira Câmara em relação aos recorrentes.
EXAME DE MÉRITO
4.	Delimitação
4.1	Constitui objeto do presente recurso definir se:
	a) a aposentadoria de Jose Airton Cavalcante de Moraes é legal;
	b) aplica-se aos processos do TCU a decadência do art. 54 da Lei 9.784/1999;
	c) houve ofensa à coisa julgada e ao direito adquirido;
	d) houve ofensa aos princípios da segurança jurídica, da boa-fé, da proteção à confiança dos administrados, da eficiência e da irredutibilidade salarial.
5.	Da aposentadoria de Jose Airton Cavalcante de Moraes.
5.1.	Jose Airton Cavalcante de Moraes defende-se no recurso que sua aposentadoria é legal, colacionando os seguintes documentos:
	a) documento para verificação de dados cadastrais (peça 30, p. 6) ;
	b) Portaria R/SRH/n. 908 de 4/8/1999 (ilegível) (peça 30, p. 7) ;
	c) Carta Circular GAB/SRH de 23/8/1999 (peça 30, p. 8) ;
	d) cópia de Carteira de Trabalho (ilegível) (peça 30, p. 9) ;
	e) documento de solicitação que seja aplicado o fator de conversão 1.4 ou 1.2, ao seu tempo de serviço prestado na condição de celetista, alegando ter exercido atividades em condições penosas (magistério) (peça 30, p. 10) ;
	f) Ofício n. 279/99-MS remetendo ao Superintendente sentença proferida no Mandado de Segurança 99.1872-9 impetrado por Jose Airton Cavalcanti de Morais (peça 30, p. 11) ;
	g) sentença judicial (peça 30, p. 12-19) ;
	h) certidão de tempo de serviço do INSS (peça 30, p. 20-22) ;
	i) declaração do Ministério da Saúde (peça 30, p. 23) ;
	Análise
5.2.	A aposentadoria de Jose Airton Cavalcante de Moraes foi julgada ilegal em virtude do pagamento indevido de rubrica judicial referente ao PCCS.
5.3.	O PCCS tem origem em decisão judicial que reconheceu o direito dos servidores dos extintos INPS, INAMPS e IAPAS aos reajustes legais, referentes aos meses de fevereiro a outubro de 1988, incidentes sobre a parcela denominada "adiantamento do PCCS", os quais, à época, teriam sido indevidamente suprimidos.
5.4.	A Lei 8.460/1992 determinou que o PCCS, inicialmente concedido sob a forma de adiantamento, fosse incorporado em definitivo à remuneração ordinária dos servidores, a ser compensado quando do advento de um futuro plano de classificação de cargos e salários. Desta forma, a continuidade do pagamento da vantagem de forma destacada, tornou-se irregular por caracterizar pagamento em duplicidade.
5.5.	A Medida Provisória 146/2003 (convertida na Lei 10.855/2004) passou a admitir a continuidade da percepção do PCCS para todos aqueles que tinham a vantagem incluída em sua remuneração em rubrica específica, exceto os ocupantes dos cargos de Supervisor Médico Pericial, Auditor-Fiscal da Previdência Social e Procurador Federal, expressamente excluídos da esfera de incidência da referida lei.
5.6.	Posteriormente a Lei 11.355/2006, modificada pelas Lei 11.490/2006 e 11.784/2008, determinou que os valores alusivos ao PCCS fossem convertidos em diferença pessoal nominalmente identificada (DPNI) , conforme estabelecido no artigo 2º, §4º:
Art. 2º Os servidores ocupantes dos cargos referidos no caput do art. 1º desta Lei serão enquadrados na Carreira da Previdência, da Saúde e do Trabalho de acordo com as respectivas atribuições, requisitos de formação profissional e posição relativa nas Tabelas de Correlação, constantes do Anexo II desta Lei.
§ 1º O enquadramento de que trata o caput deste artigo dar-se-á mediante opção irretratável do servidor, a ser formalizada no prazo de 90 (noventa) dias, a contar da vigência da Medida Provisória nº 301, de 29 de junho de 2006, na forma do Termo de Opção constante do Anexo III desta Lei, com efeitos financeiros a partir das datas de implementação das tabelas de vencimento básico referidas no Anexo IV desta Lei. (Vide Lei nº 11.538, de 2007) .
 (...) 
§ 4o Os valores incorporados à remuneração objeto da renúncia a que se refere o § 2o deste artigo que forem pagos aos servidores ativos, aos aposentados e aos pensionistas, por decisão administrativa ou judicial, no mês de fevereiro de 2006, sofrerão redução proporcional à implementação das tabelas de vencimento básico de que trata o art. 7o desta Lei, e os valores excedentes serão convertidos em diferença pessoal nominalmente identificada, de natureza provisória, redutível na proporção acima referida, sujeita apenas ao índice de reajuste aplicável às tabelas de vencimentos dos servidores públicos federais, a título de revisão geral das remunerações e subsídios. (Redação dada pela Lei nº 11.490, de 2007) (grifo acrescido) 
5.7.	Ou seja, ao definir que a DPNI é "redutível na proporção acima referida", significa dizer que será reduzida à medida que forem implantadas as tabelas previstas no Anexo IV da referida Lei (§1º acima descrito) . Dessa forma, a continuidade do pagamento da DPNI só é possível caso haja valor excedente após a total implantação do plano de carreira, conforme prevê o seu § 5º:
§ 5º Concluída a implementação das tabelas, em dezembro de 2011, o valor eventualmente excedente continuará a ser pago como vantagem pessoal nominalmente identificada, sujeita apenas ao índice de reajuste aplicável às tabelas de vencimento dos servidores públicos federais, a título de revisão geral das remunerações e subsídios, respeitado o que dispõem os §§ 3º e 4º deste artigo. 
5.8.	Com a superveniência da Lei 11.784/2008, as tabelas de vencimento foram ajustadas de forma a serem definitivamente implementadas em julho de 2011 (artigo 40 da Lei 11.784/2008) , alterando, portanto, os prazos previstos nos § 3º e § 5º do artigo 2º da Lei 11.355/2006 (vide artigo 7º-C, abaixo descrito) :
Art. 7º-A. A partir de 1º de março de 2008, as tabelas de vencimento básico da Carreira da Previdência, da Saúde e do Trabalho serão implementadas, progressivamente, nos meses de março de 2008, fevereiro de 2009, julho de 2010 e julho de 2011, conforme os valores constantes das tabelas de vencimento básico a que se refere o Anexo IV-A desta Lei. (Incluído pela Lei nº 11.784, de 2008) 
Art. 7º-B. No cálculo dos valores dos vencimentos básicos referidos no art. 7º-A desta Lei, foram incorporados os valores correspondentes às parcelas de aumento dos vencimentos básicos, previstos no Anexo IV desta Lei. 
Parágrafo único. Concluída a implementação das tabelas a que se refere o art. 7º-A e o Anexo IV-A desta Lei, em julho de 2011, o valor eventualmente excedente, de que trata o § 4º do art. 2º desta Lei, continuará a ser pago como vantagem pessoal nominalmente identificada, sujeita apenas ao índice de reajuste aplicável às tabelas de vencimento dos servidores públicos federais, a título de revisão geral das remunerações e subsídios, respeitado o que dispõem os §§ 3º e 4º do art. 2º desta Lei. (Incluído pela Lei nº 11.784, de 2008) 
Art. 7º-C. Em função do disposto nos arts. 7º-A e 7º-B desta Lei, os prazos referidos nos §§ 3º e 5º do art. 2º desta Lei [11.355/2006] ficam alterados para julho de 2011. (Incluído pela Lei nº 11.784, de 2008) 
5.9.	Ressalte-se que tanto o parágrafo único do art. 7º-B quanto o art. 7º-C da referida Lei fazem menção à continuidade do pagamento da DPNI como VPNI somente após a implantação completa das tabelas da Lei 11.355/2006, o que ocorreu em julho de 2011. Ou seja, o valor eventualmente excedente após julho de 2011 seria pago sob a forma de VPNI, não mais sujeito a absorções decorrentes de aumentos salariais, mas tão somente aos reajustes lineares de remuneração dos servidores públicos.
5.10.	Por fim, a Lei 12.998/2014 transformou em diferença individual permanente (DI) eventual resíduo de DPNI remanescente em dezembro/2013.
5.11.	Em relação a Jose Airton Cavalcante de Moraes, comparando-se as alterações ocorridas na remuneração resultante do vencimento básico entre fevereiro de 2006 e dezembro de 2011 com o valor da parcela de PCCS percebido em fevereiro de 2006, conclui-se que, com a implementação das tabelas da Lei 11.355/2006, alteradas pela Lei 11.784/2008, teria algum resíduo de PCCS/DPNI em dezembro de 2011, suscetível de ser transformado em DI da Lei 12.998/2014. Este resíduo (R$ 160,46) , todavia, é bem inferior ao recebido pelo recorrente em janeiro de 2017 de R$ 2.874,63 (peça 2, p. 2) .
5.12.	No que concerne a sentença proferida no Mandado de Segurança 99.1872-9 impetrado por Jose Airton Cavalcanti de Morais e anexado aos autos (peça 30, p. 12-19) , ele trata de certidão do tempo de serviço exercido no SESP, no período de 05.02.1974 a 20.02.1980 e no ex-INAMPS, no período de 27.02.1980 a 12.12.1990, sob condições insalubres e não pagamento indevido de rubrica judicial referente ao PCCS, motivo pelo qual seu benefício foi julgado ilegal.
6.	Da decadência do art. 54 da Lei 9.784/1999.
6.1.	Freddy Arsenio Rivera Carbajal defende-se no recurso que decaiu o direito de o TCU rever seu ato de aposentadoria, aduzindo os seguintes argumentos:
	a) à Administração Pública compete fiscalizar seus próprios atos e, se não o faz a tempo e modo, sua inércia não pode trazer prejuízos a terceiros nem aos possíveis beneficiários de boa-fé do ato considerado nulo;
	b) a Lei 9.784/1999 trouxe, em seu artigo 54, o comando sobre a restrição do direito da Administração de anular os atos administrativos, sujeitando-os ao prazo decadencial de 5 anos na hipótese de o ato passível de declaração ou decretação de nulidade ter resultado em benefício dos destinatários e não ser eivado de má-fé;
	c) operou-se a decadência, tendo em vista que recebe sua aposentadoria há quase 20 anos, pois a incorporação ocorreu em novembro de 1999, consoante Portaria R/SRH/N 1179 de 25 de outubro de 1999, publicada em 8/11/1999, decorrente de decisão transitada em julgado;
	d) em que pese o ato da aposentadoria ser complexo, e somente vir a se aperfeiçoar com a chancela do TCU, a verdade é que o decurso de quase 20 anos gera no administrado a legítima expectativa de regularidade na aposentadoria concedida, que não podem mais ser revistas, sob pena de malferir a segurança jurídica;
	e) mesmo que se considere que o prazo decadencial se iniciou com a edição da Lei 9.784/1999, a decadência ocorreu em 2004.
	Análise
6.2.	Em face da alegada decadência fundada no artigo 54 da Lei 9.784/99, essa questão já foi enfrentada, reiteradamente, por esta Corte de Contas, a exemplo da Decisão 1.020/2000 - Plenário, entre tantas outras que lhe sucederam. O entendimento deste Tribunal consolidou no sentido de que a Lei 9.784/99, que regula o processo administrativo no âmbito da Administração Pública Federal, não se aplica, obrigatoriamente, aos processos submetidos a este Tribunal quando no exercício da competência que lhe é atribuída pelo art. 71, da Constituição Federal de 1988, não cabendo, portanto, invocar o referido dispositivo legal quando a questão versar acerca da apreciação de atos sujeitos a registro e regulados, integral ou subsidiariamente, por lei específica, no caso, a Lei 8.443/92.
6.3.	É oportuno dizer que, em 10/9/2004, o STF, ao decidir sobre o MS 24.859, discutiu, entre outros temas, a aplicação da decadência prevista no art. 54 da Lei 9.784/1999 aos processos do TCU. Pela primeira vez a Suprema Corte fez constar expressamente da ementa do citado julgado o entendimento, que já vinha se consolidando naquele Tribunal, no sentido de que o mencionado dispositivo da lei do processo administrativo não se aplica aos processos de ato de concessão de aposentadoria, reforma e pensão apreciados pelo Tribunal de Contas da União, conforme a ementa do referido julgado:
EMENTA: CONSTITUCIONAL. ADMINISTRATIVO. PENSÃO. T.C.U.: JULGAMENTO DA LEGALIDADE: CONTRADITÓRIO. PENSÃO: DEPENDÊNCIA ECONÔMICA.
I. - O Tribunal de Contas, no julgamento da legalidade de concessão de aposentadoria ou pensão, exercita o controle externo que lhe atribui a Constituição Federal, art. 71, III, no qual não está jungindo a um processo contraditório ou contestatório. Precedentes do STF. 
II. - Inaplicabilidade, no caso, da decadência do art. 54 da Lei 9.784/99. 
III. - Concessão da pensão julgada ilegal pelo TCU, por isso que, à data do óbito do instituidor, a impetrante não era sua dependente econômica. 
IV. - MS indeferido. (destacamos) 
6.4.	Nessa mesma linha, são os seguintes julgados do STF: MS 25.440, MS 25.256, MS 25.192, MS 24.997 e MS 25.090.
6.5.	Deve-se, ainda, atentar para o fato de que os atos sujeitos a registro pelo Tribunal são, por definição, precários, inacabados, haja vista que somente se aperfeiçoam e se completam após a manifestação da Corte de Contas a quem cabe dizer de sua legalidade ou não. Aliás, outro não é o entendimento esposado pela Corte Constitucional ao decidir no âmbito do RE-195.861/ES:
APOSENTADORIA - ATO ADMINISTRATIVO DO CONSELHO DA MAGISTRATURA - NATUREZA - COISA JULGADA ADMINISTRATIVA - INEXISTÊNCIA. O ato de aposentadoria exsurge complexo, somente se aperfeiçoando com o registro perante a Corte de Contas. Insubsistência da decisão judicial na qual assentada, como óbice ao exame da legalidade, a coisa julgada administrativa. (destaque acrescido) 
6.6.	Assim, em razão da competência estabelecida pelo art. 71, inciso III, da Constituição Federal ao Tribunal, os atos de registro de pessoal, conforme decidido pelo STF nos autos do MS 24781, somente passam a estar plenamente formado (perfeito) , válido (aferição da legalidade com reflexo de definitividade perante a Administração, que não mais pode anulá-lo unilateralmente) e eficaz (plenamente oponível a terceiros, deixando de apresentar executoriedade provisória) quando recebe o registro pela Corte de Contas, razão pela qual não procedem os argumentos dos recorrentes de que o tempo que estão recebendo a parcela ilegal convalida as ilegalidades identificadas no seu ato de inativação. 
6.7.	É nesse sentido a orientação de Súmula-TCU 278:
Os atos de aposentadoria, reforma e pensão têm natureza jurídica de atos complexos, razão pela qual os prazos decadenciais a que se referem o § 2º do art. 260 do Regimento Interno e o art. 54 da Lei nº 9.784/99 começam a fluir a partir do momento em que se aperfeiçoam com a decisão do TCU que os considera legais ou ilegais, respectivamente.
6.8.	Por fim, cabe ressaltar que a "conversão de tempo de serviço especial em comum" não é autônomo em relação ao ato de aposentadoria, sendo parte integrante desse.
6.9.	Conclui-se, assim, que não há que se falar na aplicação do prazo decadencial do art. 54 da Lei 9.784/1999 aos processos do TCU, não havendo como acolher os argumentos em favor do recorrente.
7.	Da coisa julgada e do direito adquirido.
7.1.	Freddy Arsenio Rivera Carbajal defende-se no recurso que o acórdão ora recorrido ofende a coisa julgada e o direito adquirido, aduzindo os seguintes argumentos:
	a) a coisa julgada e o direito adquirido são garantidos constitucionalmente;
	b) a decisão que reconheceu o tempo de serviço prestado pelo Servidor e o direito a aposentadoria revestem-se dos efeitos da coisa julgada, tendo em vista o não cabimento de qualquer recurso para revertê-la;
	c) não se pode aceitar que o TCU possa, livremente e sem qualquer limitação temporal, instituir novas formas de impedir o gozo de um direito reconhecido perante o Poder Judiciário;
	d) o título judicial não limitou o reconhecimento do direito à aposentadoria, sem deixar qualquer espaço para dúvidas, reconheceu como devido o tempo de serviço laborado sob o regime Celetista na UFPB, bem como a sua respectiva averbação na certidão, a partir de janeiro de 1978;
	e) não pode sofrer os prejuízos gerados pela ineficiência da Administração pública e muito menos ser limitados ao livre arbítrio do TCU.
	Análise
7.2.	O ato de aposentadoria de Freddy Arsenio Rivera Carbajal foi julgado ilegal em decorrência da conversão de tempo de serviço especial, em comum, para fins de aposentadoria, relativo a período posterior à edição da Lei 8.112/1990.
7.3.	O fato de essa averbação de tempo estar amparada por decisão judicial foi analisado no voto condutor do Acórdão 9038/2017-TCU-Primeira Câmara (peça 26) e conforme verificado no juízo a quo, a certidão de tempo de serviço emitido pelo Instituto Nacional do Seguro Social - INSS, em cumprimento a ordem de segurança concedida nos autos do MS nº 98.7561-5, certifica que "o interessado conta, de efetivo exercício, o tempo líquido de 8100 dias, correspondendo a 22 anos 06 meses 00 dias" (peça 2, p. 8-15) . Há, contudo, uma observação no referido documento:
EMITIDA POR FORÇA DE MANDADO DE SEGURANÇA 98.7561-5. TEMPO DE SERVIÇO A SER COMPUTADO: 30 ANOS, 05 MESES E 28 DIAS. ESTA CERTIDÃO FOI EXPEDIDA PROVISORIAMENTE, FACE PENDÊNCIA DE REAPRECIAÇÃO DA MATÉRIA PELOS TRIBUNAIS E NÃO TERÁ EFEITO PARA FINS DE APOSENTADORIA NA FORMA EXPRESSA NA ALÍNEA "B" DO ARTIGO 40, INCISO III DA CF. (grifo acrescido) .
7.4.	O ato de aposentadoria do interessado teve vigência a partir de 8/11/1999. O MS nº 98.7561-5 foi impetrado em 1998, tendo sido a ordem de segurança concedida em 16/3/1999, nos seguintes termos:
 (...) concedo parcialmente a segurança para determinar ao impetrado SUPERINTENDENTE DO INSS expeça certidão do tempo de serviço, prestado sob o regime celetista, ao impetrante FREDDY ARSÊNIO RIVERA CARBAJAL, entre 01/janeiro/1978 a 30/dezembro/1997, na UFPB, com os acréscimos dos Decretos nº s 53.831/64 e 83.080/79, e ao impetrado SUPERINTENDENTE DE RECURSOS HUMANOS DA UFPB, averbe dita certidão, com os acréscimos referidos. (grifos originais e acrescidos) 
7.5.	O acréscimo referente à contagem ponderada com fator de conversão de 1.4 do tempo de serviço ao tempo líquido do recorrente de aproximadamente 8 anos, se deu em decorrência da citada sentença judicial. Deste modo, em 8/11/1999 (peça 17) , foi deferida a aposentadoria do recorrente.
7.6.	Entretanto, a Quarta Turma daquele Tribunal, em sessão realizada em 2/10/2001, data posterior a vigência da aposentadoria, deu "parcial provimento à remessa oficial e às apelações, determinando que o INSS expeça a certidão de tempo de serviço em favor do impetrante com aplicação do fator de conversão requerido (1.40) , relativamente ao período de magistério prestado durante o período de 01/01/78 a 11/12/90, com a utilização apenas para fins de aposentadoria comum, devendo a UFPB averbar o respectivo tempo com a ressalva aqui considerada" (peça 42, p. 6) (grifos acrescidos) .
7.7.	Contra o referido acórdão foram interpostos recursos especial e extraordinário, os quais foram conhecidos e improvidos, tendo a referida decisão transitado em julgado.
7.8.	Deste modo, o TRF da 5ª Região, ao julgar o AMS n. 71587/PB, reformou a sentença no tocante ao período a ser considerado para a contagem ponderada, determinando a aplicação do fator de conversão de 1.40 relativamente ao tempo de magistério prestado apenas durante o período de 1/1/1978 a 11/12/1990 (anteriormente era de 1/1/1978 e 30/12/1997) .
7.9.	Deste modo, como o tempo ponderado averbado para a concessão da aposentadoria é menor do que está garantido judicialmente, não há que se acolher os argumentos em favor do recorrente.
8.	Dos princípios da segurança jurídica, da boa-fé, da proteção à confiança dos administrados, da eficiência e da irredutibilidade salarial.
8.1.	Freddy Arsenio Rivera Carbajal defende-se no recurso que o acórdão ora recorrido ofende os princípios da segurança jurídica, da boa-fé, da proteção à confiança dos administrados, da eficiência e da irredutibilidade salarial, aduzindo os seguintes argumentos:
	a) não pode ser penalizado por um suposto erro da Administração na sua concessão e pagamento;
	b) para que houvesse a cessão da aposentadoria, deveria estar comprovado que o recorrente teria praticado algum ato de má-fé, o que não é o caso;
	c) a alegação de pagamento indevido ao servidor ocasionaria uma insegurança jurídica, vez que foi criada uma expectativa de que os proventos de aposentadoria recebidos eram legais e definitivos, sendo recebidos de boa-fé;
	d) a decisão judicial garantiu a averbação da certidão do tempo de serviço referentes aos 19 anos laborados no regime Celetista na UFPB, além do que a aposentadoria foi concedida há quase 20 anos, não possuindo meios para supor que o TCU pudesse determinar a cassação de seu direito a aposentadoria;
	e) a jurisprudência do Supremo Tribunal Federal tem afastado veementemente as decisões do TCU que intentam desfazer atos administrativos praticados há longa data;
	f) os proventos tem natureza alimentar, sendo intangível e irredutível, conforme art. 7º, VI e X, da Constituição Federal de 1988;
	Análise
8.2.	Quanto ao argumento de ter havido violação aos princípios da segurança jurídica, da boa-fé, da proteção à confiança dos administrados e da eficiência, cabe lembrar que a sedimentada jurisprudência da Suprema Corte é no sentido de classificar como ato complexo a concessão de aposentadoria, reforma ou pensão, consoante os seguintes julgados (RMS 3881/SP, MS 19875/DF, RE 195861/ES e MS 23665/DF) , conforme mencionado alhures.
8.3.	Nessa perspectiva, impõe-se reconhecer que referidos atos possuem natureza precária, razão pela qual, até que haja o efetivo julgamento e o consequente registro pela Corte de Contas, não há que se falar em direito adquirido, ato jurídico perfeito ou em proteção da confiança, tendo em vista a ausência de aperfeiçoamento e definitividade do ato.
8.4.	A propósito do tema, colaciona-se entendimento esposado pela Corte Constitucional ao decidir no âmbito do RE-195.861/ES:
APOSENTADORIA - ATO ADMINISTRATIVO DO CONSELHO DA MAGISTRATURA - NATUREZA - COISA JULGADA ADMINISTRATIVA  - INEXISTÊNCIA. O ato de aposentadoria exsurge complexo, somente se aperfeiçoando com o registro perante a Corte de Contas. Insubsistência da decisão judicial na qual assentada, como óbice ao exame da legalidade, a coisa julgada administrativa. (destacamos) 
8.5.	No caso em apreço, não houve o respectivo registro em razão da constatação de ilegalidade no ato, o que afasta, por si só, a presunção de legitimidade do ato administrativo que lhe concedeu o benefício, não havendo, assim, que se falar em violação da segurança jurídica ou de proteção da confiança. 
8.6.	Sobre a questão, observa-se, ainda, que não se mostra factível o argumento de se convolar em legais atos eivados de vícios, dado o longo lapso temporal transcorrido entre sua edição e a consequente apreciação pelo TCU, porquanto estas situações geram tão-somente a necessidade de instauração do contraditório, consoante Acórdão 5962/2012-TCU-Segunda Câmara, verbis:
4. Nos termos da jurisprudência do STF, o transcurso de longo lapso temporal entre a edição do ato e sua apreciação por parte do TCU não converte a concessão ilegal em legal, gerando apenas a necessidade de instauração do contraditório e da ampla defesa para a validade do processo, na hipótese de o ato haver ingressado no Tribunal há mais de cinco anos (MS-25.116, MS-25.403, MS-25.343, MS-27.296, entre outros) 
8.7.	No caso concreto, deu-se aos recorrentes a oportunidade do uso das garantias constitucionais do contraditório e da ampla defesa, por intermédio dos Ofícios SEFIP-D/4293-1 e SEFIP-D/4293-3 (peça 6) .
8.8.	Não se pode perder de vista que este Tribunal, em atenção ao referido princípio, dispensou a devolução dos valores indevidamente recebidos, nos termos consignados no item 9.3. do Acórdão recorrido.
8.9.	No que concerne ao princípio da irredutibilidade salarial, de acordo com o e. STF, não há óbice à redução de proventos caso alguma parcela/vantagem esteja sendo paga ao arrepio da lei, nos termos do entendimento proferido no âmbito do MS 25.552, de relatoria da Ministra Cármen Lúcia, verbis:
EMENTA: MANDADO DE SEGURANÇA. ATO DO TRIBUNAL DE CONTAS DA UNIÃO. APOSENTADORIA DE MAGISTRADO.[...]. DECADÊNCIA ADMINISTRATIVA E OFENSA AO PRINCÍPIO DA IRREDUTIBILIDADE DE SALÁRIOS NÃO CONFIGURADAS. [...]3. O Supremo Tribunal Federal pacificou entendimento de que, sendo a aposentadoria ato complexo, que só se aperfeiçoa com o registro no Tribunal de Contas da União, o prazo decadencial da Lei n. 9.784/99 tem início a partir de sua publicação. Aposentadoria do Impetrante não registrada: inocorrência da decadência administrativa. 4. A redução de proventos de aposentadoria, quando concedida em desacordo com a lei, não ofende o princípio da irredutibilidade de vencimentos. Precedentes. 5. Segurança denegada. (grifos acrescidos) .
8.10.	Desse modo, a cessação de benefício ilegal não poder ser tida como redução de proventos, tendo em vista que a ilegal averbação do tempo ponderado jamais poderia ter sido incorporada ao patrimônio jurídico do recorrente, não havendo, assim, nenhum impedimento a sua sustação.
CONCLUSÃO
9.	Da análise anterior, conclui-se que:
	a) a aposentadoria de Jose Airton Cavalcante de Moraes não é legal;
	b) não aplica-se aos processos do TCU a decadência do art. 54 da Lei 9.784/1999;
	c) não houve ofensa à coisa julgada e ao direito adquirido;
	d) não houve ofensa aos princípios da segurança jurídica, da boa-fé, da proteção à confiança dos administrados, da eficiência e da irredutibilidade salarial.
9.1.	Com base nessas conclusões, propõe-se o não provimento dos recursos.
PROPOSTA DE ENCAMINHAMENTO
10.	Ante o exposto, submetem-se os autos à consideração superior, propondo-se, com fundamento no art. 48 da Lei 8.443/1992 c/c os artigos 285 e 286, parágrafo único, do RI/TCU:
	a)	conhecer dos recursos interpostos para, no mérito, negar-lhes provimento; e
	b)	dar ciência do acórdão que for prolatado aos recorrentes e aos demais interessados, ressaltando-se que o relatório e o voto que o acompanharem podem ser consultados no endereço www.tcu.gov.br/acordaos, no dia seguinte ao de sua oficialização.

Francisco das Chagas Batista Leite (11.806/OAB-PB); Alessandra Nóbrega Guimarães (18.742/OAB-PB) e outros.

Procurador Júlio Marcelo de Oliveira.

APOSENTADORIA. MAJORAÇÃO INDEVIDA DE RESÍDUO DE PCCS. CONTAGEM PONDERADA DE TEMPO DE SERVIÇO APÓS A VIGÊNCIA DA LEI 8.112/1990. PEDIDOS DE REEXAME. ELEMENTOS APRESENTADOS INCAPAZES DE MODIFICAR O JUÍZO A QUO. NÃO PROVIMENTO. CIÊNCIA

APOSENTADORIA (APOS)

Secretaria de Recursos (SERUR); Secretaria de Fiscalização de Pessoal (SEFIP).

Preenchidos os requisitos estabelecidos no artigo 48 da Lei 8.443/1992, ratifico despacho de admissibilidade dos pedidos de reexame, interpostos por José Airton Cavalcante de Moraes e por Freddy Arsenio Rivera Carbajal, contra o Acórdão 9038/2017-TCU-Primeira Câmara, Relator Ministro Bejamin Zymler.
A deliberação recorrida considerou ilegais e negou registro aos atos de concessão de aposentadoria de Freddy Arsenio Rivera Carbajal e José Airton Cavalcante de Moraes.  
O motivo da ilegalidade e recusa de registro ao título de inatividade de Freddy Arsenio Rivera Carbajal refere-se à conversão de tempo especial em comum, após a edição da Lei 8.112/1990, em desacordo com o período de contagem ponderada, determinado por decisão judicial, e com a jurisprudência do TCU.
Já em relação ao ato concessório de José Airton Cavalcante de Moraes, a ilegalidade reside no cálculo incorreto do resíduo da parcela oriunda adiantamento pecuniário (PCCS) .
Os recorrentes aduzem, em síntese;
- decadência de o direito de o Tribunal de Contas da União em rever os atos de aposentadoria, conforme artigo 54 da Lei 9.784/1999;
- ofensa à coisa julgada, ao direito adquirido e aos princípios da segurança jurídica, da boa fé, da proteção da confiança dos administrados, da eficiência e da irredutibilidade salarial.
O apelante José Airton Cavalcante de Moraes trouxe, ainda, em sua defesa, os seguintes elementos (pç 30, págs 6 a 23) : documentos cadastrais; Portaria e Carta Circular da Secretaria de Recursos Humanos da unidade de origem; cópia da carteira de trabalho; documento de solicitação de contagem ponderada de serviço prestado como de celetista, sob condições penosas de magistério; encaminhamento de sentença proferida em Mandado de Segurança 99.1872-9; certidão de tempo de serviço emitido pelo INSS; e declaração do Ministério da Saúde.
Após examinar os argumentos da defesa, a Unidade Técnica considerou-os incapazes de reformar a decisão recorrida, pelo que propõe, com o endosso do Ministério Público, negar provimento aos pedidos de reexame. 
Feita essa introdução, decido.
Acolho os pareceres uníssonos da Secretaria de Recursos e do Ministério Público, cujos fundamentos, desde logo, incorporo ao meu voto.
As arguições de nulidade da deliberação fustigada, seja em razão de decadência prevista no artigo 54 da Lei 9784/1999, seja em decorrência de violação do princípio da segurança jurídica, foram adequadamente enfrentadas e refutadas pela unidade instrutiva com base em sólida jurisprudência desta Corte de Contas e do Supremo Tribunal Federal, pelo que considero despiciendo tecer comentários adicionais.
No mérito, o PCCS tem origem em decisão judicial, que reconheceu o direito dos servidores dos extintos INPS, INAMPS e IAPAS aos reajustes legais, referentes aos meses de fevereiro a outubro de 1988, incidentes sobre a parcela denominada "adiantamento do PCCS", indevidamente suprimidos à época.
A Lei 8.460/1992 determinou que o PCCS, inicialmente concedido sob a forma de adiantamento, fosse definitivamente incorporado à remuneração ordinária dos servidores e compensado quando implementado plano de classificação de cargos e salários. 
A Lei 11.355/2006, modificada pelas Lei 11.490/2006 e 11.784/2008, determinou a conversão dos valores alusivos ao PCCS em diferença pessoal nominalmente identificada (DPNI) , parcela a ser gradualmente absorvida à medida da implantação das tabelas salariais definida pelos referidos diplomas legais. 
Dessa forma, a continuidade do pagamento da DPNI só é possível quando, após a total implantação do plano de carreira, houver valor excedente. 
A Lei 11.784/2008 reajustou as tabelas de vencimento implementadas em julho de 2011 e determinou, por meio do parágrafo único do art. 7º-B e no art. 7º-C, que a manutenção do pagamento da DPNI, transformada em Vantagem Pessoal Nominalmente Identificada (VPNI) , somente se desse após a implantação completa das tabelas da Lei 11.355/2006, o que ocorreu em julho de 2011, e desde que não houvesse a integral absorção da DPNI.
Por fim, a Lei 12.998/2014 transformou eventual resíduo de DPNI, remanescente em dezembro de 2013, em diferença individual permanente (DI) , assegurando a irredutibilidade de vencimentos.
Consoante apurado pela Unidade Técnica de origem (peça 2, pág. 2) , embora o ex-servidor José Airton Cavalcante de Moraes, após a implantação das tabelas remuneratórias da Lei 11.355/2006, alteradas pela Lei 11.784/2008, fizesse jus a resíduo de PCCS/DPNI, convertido em DI pela Lei 12.998/2014, percebeu, em janeiro de 2017, valor remanescente de R$ 2.874,63, quando deveria receber, a esse título, R$ 160,46.
Segundo demonstrado pela Secretaria de Fiscalização de Pessoal (Sefip) , tal discrepância de valor do resíduo deve-se ao fato de a rubrica derivada do PCCS ("DECISAO JUDICIAL TRANS JUG APO") não ter sido corretamente reduzida com a implantação das tabelas de vencimento básico constantes do Anexo IV da Lei 11.355/2006 (alterado pelo anexo IV-A, incluído pela Lei 11.784/2008) , em desacordo com expressa disposição da lei. 
A cópia da sentença preferida no Mandado de Segurança 99.1872-9, impetrado por José Airton Cavalcanti de Morais (peça 30, p. 12-19) , trata de questão diversa. Refere-se à contagem ponderada de tempo de serviço prestado sob condições insalubres, antes da vigência da Lei 8.112/1990, a qual já havia sido considerada legal por essa Corte, e não ao pagamento majorado do resíduo do PCCS.
Dessa forma, nego provimento ao pedido de reexame e mantenho a ilegalidade e a recusa de registro ao ato de concessão de José Airton Cavalcante de Moraes.
Sobre o título de inatividade de Freddy Arsenio Rivera Carbajal, foi comprovada utilização de contagem ponderada de tempo de serviço prestado em condições insalubres, após a vigência da Lei 8.112/1990, em desacordo com a jurisprudência do Tribunal de Contas da União e do STF.
O Supremo Tribunal Federal, ao apreciar Mandados de Injunção (MIs) 880-9, 1071-4, 1442-6 e 3389, que deram azo à Sumula Vinculante 33, daquela Corte, reconheceu omissão legislativa do artigo 40, § 4º, inciso III, da Constituição Federal e estabeleceu que se aplica ao servidor público, no que couber, as regras do regime geral da previdência social sobre aposentadoria especial de que trata o referido dispositivo, até a edição de lei complementar específica.
Em complemento, o próprio STF decidiu que a concessão de aposentadoria especial prevista no art. 40, § 4º da Constituição Federal, não garante a contagem de tempo de serviço diferenciada ao servidor público, mas tão somente o efetivo gozo da aposentadoria especial.
Conforme definido no Acórdão 2008/2006-TCU-Plenário, de minha relatoria, somente é possível, para fins de aposentadoria de servidor, a contagem ponderada do tempo de serviço prestado em condições insalubres antes do advento da Lei 8.112/1990, enquanto vinculados ao regime celetista, sendo juridicamente inviável a contagem ponderada do tempo exercido em condições semelhantes no regime estatutário.
Nesse caso, segundo a jurisprudência do TCU, é necessária a edição de lei complementar que regulamente o artigo 40, § 4º, da Constituição Federal, a fim de definir os critérios e requisitos para a concessão de aposentadoria especial, o que não ocorreu até a presente data.
Ademais, a contagem especial de tempo prestado em condições insalubres para servidores ocupantes de cargos de natureza estritamente administrativa depende da efetiva demonstração da existência de risco ou de agentes nocivos à saúde no local de trabalho, por meio de laudo pericial (Acórdão 911/2014-TCU-Plenário) , tal como salientado pelo E. Ministro Luís Roberto Barroso, em decisão exarada nos autos do MI 1554, de 20/8/2018, nos seguintes termos: 
No caso, são diversos os cargos ocupados pelos substituídos do sindicato impetrante e a inicial não aponta, de forma mais específica, as atividades que seriam de risco, de modo que não há como avaliar se são inerentemente perigosas. Em outras palavras, não há como saber, com base nos documentos presentes nos autos, quais seriam as atividades inerentemente de risco que os servidores públicos federais vinculados às instituições de ensino superior de 3º grau poderiam exercer, assim como também é impossível afirmar que as atividades de todos servidores seriam de risco. Assim, inviável o conhecimento do writ neste ponto. Nessa linha, também, é o parecer ministerial (doc. 13) . 12. Diante do exposto, reconsidero a decisão agravada (RI/STF, art. 317, § 2º) e, com base no art. 21, § 1º, do RI/STF, conheço parcialmente do presente mandado de injunção e, nesta parte, julgo-o prejudicado. 
Contrário a esse entendimento jurisprudencial, o ato de concessão de Freddy Arsenio Rivera Carbajal ostenta, na origem, contagem ponderada de tempo de serviço após a vigência do Regime Jurídico Único (RJU) , instituído pela Lei 8.112/1990.  Também não se sustenta o argumento de que decisão judicial e certidão de tempo de serviço expedida pelo INSS teriam dado guarida à contagem diferenciada após a edição da RJU.
Após a emissão do ato concessório e antes de sua apreciação inicial pelo TCU, a Quarta Turma do Tribunal Regional Federal da 5ª Região, ao julgar o AMS 71587/PB, deu provimento parcial à remessa oficial e às apelações contra a sentença proferida no Mandado de Segurança 98.7561-5, determinando ao INSS que expeça a certidão de tempo de serviço em favor do impetrante com aplicação do fator de conversão requerido (1.40) , relativamente ao período de magistério prestado durante o período de 01/01/78 a 11/12/90 (anteriormente a essa reforma, o período era de 1/1/1978 a 30/12/1997) , com a utilização apenas para fins de aposentadoria comum, devendo a UFPB averbar o respectivo tempo com a ressalva considerada (peça 42, p. 6) .  
Nessas condições, nego provimento ao pedido de reexame de Freddy Arsenio Rivera Carbajal, mantendo a ilegalidade e negativa de registro do ato de aposentadoria.
Ante o exposto, VOTO por que o Tribunal adote a deliberação que ora submeto a este Colegiado.
TCU, Sala das Sessões Ministro Luciano Brandão Alves de Souza, em 3 de setembro de 2019.
WALTON ALENCAR RODRIGUES 
Relator